臺中高等行政法院判決
　　　　　　　　　　　　　　　　　　 95年度訴字第00553號
　　　　　　　　　　　　　　　.
原　　　告　甲○○○
　　　　　　乙○○
　　　　　　丙○○
　　　　　　丁○○
共　　　同
訴訟代理人　黃明看　律師
被　　　告　財政部臺灣省中區國稅局
代　表　人　戊○○
訴訟代理人　己○○
上列當事人間因贈與稅事件，原告不服財政部中華民國95年8月
24日台財訴字第09500321230號訴願決定，提起行政訴訟，本院
判決如下︰
　　主  文
訴願決定及原處分（復查決定）均撤銷。
訴訟費用由被告負擔。
　　事  實
壹、事實概要：
    緣原告等之被繼承人邱萬仁於民國（下同）91年7月26日死
    亡，生前於88年間將所有亞希亞營造工程股份有限公司（下
    稱亞希亞公司）股份2,500股及久昌營造有限公司（下稱久
    昌公司）股權新台幣（下同）2,500,000元移轉予其子丁○
    ○及丙○○，未收取價金，涉有以贈與論情事，原告甲○○
    ○依被告機關93年3月31日中區國稅二字第0930017578號通
    知補報函申報贈與稅，被告機關初查乃按移轉日各該公司資
    產淨值分別估定價值8,229,593元及5,934,430元，核定贈與
    總額14,164,023元，並以繼承人即原告等為納稅義務人發單
    補徵應納稅額2,569,286元。原告等不服，申請復查，未獲
    變更，提起訴願，亦遭決定駁回，遂提起行政訴訟。
貳、兩造聲明：
  一、原告聲明求為判決：
（一）訴願決定及原處分（復查決定）均撤銷。
（二）訴訟費用由被告負擔。
　二、被告聲明求為判決：
      駁回原告之訴。
參、兩造之爭點：
  一、原告主張之理由：
（一）按本件贈與標的久昌公司於78年12月設立，資本額300萬
      元為丙等營造廠，負責人為張務本；81年8月4日辦理增資
      450萬元，惟該450萬元於81年8月3日存入臺中區中小企業
      銀行太平分行，於辦理簽證後即於8月5日全部領出。實際
      負責經營之人邱萬仁，為使公司變成甲級營造廠，辦理增
      資資本為1億元，於89年12月26日至27日由邱萬仁向外借
      得1億元存入亞太商業銀行草屯分行辦理增資，作為資本
      之證明，惟於增資設立簽證後，隨即於隔日12月28日轉帳
      支出99,999,999元。此涉及違反公司法第9條規定，經經
      濟部95年1月24日經授中字第09531618060號函撤銷，回復
      至88年8月16日中字第665911號函，從而久昌公司之資本
      額為300萬元。
（二）次按亞希亞公司於72年9月14日設立與邱萬仁等尚無關係
      ，直至76年11月26日始由邱萬仁負責籌錢辦理取得，其股
      東與出資分別為訴外人楊昭臣90萬元、張黃紅妙250萬元
      、張玉寶250萬元、林義聰250萬元、劉木火500萬元、張
      九思250萬元、邱萬中250萬元、原告甲○○○（負責人）
      250萬元。嗣邱萬仁之兒子成年與結婚，邱萬仁即將掛名
      之親戚股東變更為兒子與媳婦，分別為邱萬仁350萬元、
      原告甲○○○250萬元、乙○○550萬元、丁○○540萬元
      、丙○○400萬元及訴外人林育翠310萬元。該公司因屬家
      族公司，實際上全由邱萬仁經營控管。邱萬仁為分散收入
      與無法取得發票之困境，陸續共設立6家公司以便對開發
      票，而事實上邱萬仁實際經營之6家公司，於邱萬仁之經
      營觀念上，認為邱萬仁等於6家公司所有者，以致即使公
      司與個人（邱萬仁）為不同權利主體，惟邱萬仁不知法律
      規定，將6家公司與個人財產混雜一起，即便是6家公司之
      帳目理應分開，仍被邱萬仁操控亦視為一體。此由依經濟
      部95年3月29日經授中字第09531912440號函意旨：貴公司
      （亞希亞公司）因自76年12月5日起之變更登記有偽造、
      變造文書等情事，因貴公司對重要事項提供不正確資料致
      使前臺灣省政府建設廳作成行政處分，依行政程序法第11
      7條暨公司法第9條第4項規定應予撤銷，並回復至前臺灣
      省政府建設廳75年4月21日75建三字第150385號函所核准
      登記之狀態。
（三）被告機關謂：以94年11月30日中區國稅法二字第09400662
      94號函請原告提供相關證明文件供核，迄未提示。原告認
      為被告機關對於邱萬仁所掌控之6家公司之淨值有高估，
      希望被告機關詳查，俾便早日落幕，曾於94年11月29日送
      達被告機關請詳查該6家公司之淨值。惟迄今被告機關置
      若罔聞。
（四）訴願駁回意旨：第查經他造自認之事實，主張事實之當事
      人就該事實無庸舉證，法院應據為認定事實及裁判之基礎
      ，不必另行調查證據認定該自認之事實是否與真正之事實
      相符。本件原告乙○○向臺中地方法院檢察署自首亞希亞
      公司、久昌公司等2家公司之資本額均為虛偽股款，該檢
      察署即以乙○○及關係人等認諾為基礎，認被繼承人偽造
      文書犯行應堪認定，因被繼承人已死亡，依刑事訴訟法第
      252條第6款規定被告死亡者，應為不起訴處分，本件上開
      2家公司之資本額是否為虛偽股款，因事實並未經法院調
      查認定，又本件繼承人自首係於本件贈與稅核定後所為，
      顯係為減輕原應負擔之贈與稅賦所為之自首行為，其主張
      自不可採。次查亞希亞公司及久昌公司等2家公司股權移
      轉日登記之資本額24,000,000元及7,500,000元，有上開
      公司資產負債表建檔及維護畫面可稽，亦為原告所不否認
      ，又稅捐為法定之債，乃以法律之規定，而非以行政處分
      為發生之依據。因此個別稅捐債務，於該當法律規定應納
      稅捐之構成要件事實發生時，即已發生，不因上開公司登
      記事項事後遭撤銷而異，從而，被告機關參據移轉日亞希
      亞等2家公司之公司登記資本額，依首揭規定核算資產淨
      值，並無不妥。惟被告未詳予調查、誤解刑事訴訟法及漠
      視主管機關行政處分之效力：
  １、所謂「經他造自認之事實，主張事實之當事人就該事實無
      庸舉證，法院應據為認定事實及裁判之基礎，不必另行調
      查證據認定該自認之事實是否與真正之事實相符。」查閱
      刑事訴訟法所有條文，從未有如此規定，即使「經他造自
      認之事實，仍應調查證據，據以認定該自認之事實是否與
      真正之事實相符。」「犯罪事實應依證據認定之，無證據
      不得認定犯罪事實。」「未經合法調查之證據，不得作為
      判斷之依據」分別為刑事訴訟法第154條第2項及第155條
      第2項所明定。準此，被告機關誤解刑事訴訟法與對於本
      件並未調查證據，顯然違法。
  ２、該檢察署即以乙○○及關係人等認諾為基礎，認邱萬仁偽
      造文書犯行應堪認定，因邱萬仁已死亡，依刑事訴訟法第
      252條第6款規定被告死亡者，應為不起訴處分，本件亞希
      亞等2家公司之資本額是否為虛偽股款，因事實並未經法
      院調查認定。被告機關認檢察署以認諾為基礎，即認邱萬
      仁偽造文書犯行應堪認定，苟真如此，則檢察機關豈不令
      人難以置信，被告機關之理由顯然違背一般生活經驗法則
      。準此，請求鈞院調閱該案卷宗即足以證明，該檢察署並
      非以認諾為基礎，認定偽造文書犯行。則檢察署認定之事
      實即為真正之事實相符。
  ３、按亞希亞、久昌等2家公司之資本額是否為虛偽股款，因
      事實並未經法院調查認定。本件雖因未起訴，未經法院調
      查認定，然經檢察署調查認定，證據確鑿。按「行政機關
      就該管行政程序，應於當事人有利及不利之情形，一律注
      意。」「行政機關應依職權調查證據，不受當事人主張之
      拘束，對當事人有利及不利事項一律注意。」行政程序法
      第9條及第36條分別定有明文，從而被告機關對有關本案
      之爭點「亞希亞、久昌等2家公司之資本額是否為虛偽股
      款？」從未依職權調查，顯然違法。對於已經檢察署調查
      之事實竟否認之，更彰顯本案爭點「亞希亞等2家公司之
      資本額是否為虛偽股款？」之真實性，則被告機關顯然誤
      解事實，其所為之行政處分，即本件贈與稅之核定，即明
      顯違誤。
  ４、次按「本法所稱主管機關在中央為經濟部，在直轄市為直
      轄市政府。」「公司非在中央主管登記後不得成立。」、
      「公司申請設立、變更登記之資本額，應先經會計師查核
      簽證，其辦法由中央主管機關定之。」為公司法第5條第1
      項、第6條及第7條所明定，可知公司資本額之主管機關係
      經濟部。從而，有關公司資產負債表上「資本」之金額之
      主管機關，應為經濟部。準此，有關本案爭點「亞希亞等
      2家公司之資本額為何？」依權力分立之理論，公司之資
      本額當依據主管機關經濟部之登記為準，是被告機關資本
      額之認定顯然有誤。
  ５、被告機關謂「繼承人自首係於本件贈與稅核定後所為，顯
      係為減輕原應負擔之贈與稅負所為之自首行為」，被告機
      關對於本件贈與稅尚未確定，原告自得依法主張減少應負
      擔之贈與稅，原告之自首即係證明原告之主張為事實，否
      則原告為何會甘冒坐牢之風險，起訴與否原告能預測嗎？
      顯係為證明事實真相以減輕原告應負擔之贈與稅賦，符合
      一般經驗法則，理由係原告主張之事實為真，被告機關既
      然否認原告主張之事實，依上揭行政程序法之規定，理應
      為當事人有利及不利之情形，一律注意，並為職權調查，
      惟被告機關對於原告之主張，並未調查。
（五）末按，本案贈與人邱萬仁生前實際經營6家公司，分別為
      久昌公司、亞希亞公司、加富開發工程股份有限公司、滿
      益交通股份有限公司、滿益企業股份有限公司、亞昌建設
      股份有限公司（下稱加富公司、滿益交通公司、滿益企業
      公司、亞昌公司）等6家公司，贈與人皆係認為其6家公司
      屬其自有，以致會計人員作帳皆在其指示下所為，為應付
      稅捐及其經營之困境，其6家公司各科目之餘額，為財務
      報表之平衡顯然與事實不符。況司法院釋字第622號解釋
      ，本件納稅義務人係為贈與人，被告機關應執行贈與人之
      財產，不能將原告列為納稅義務人並執行其財產。今被告
      機關以原告（繼承人）為納稅義務人，顯有違上開解釋意
      旨，請將原處分（復查決定）予以撤銷，由被告機關另為
      適法之處分。
  二、被告主張之理由：
（一）按「財產之移動，具有下列各款情形之一者，以贈與論，
      依本法規定，課徵贈與稅．．．六二親等以內親屬間財產
      之買賣。但能提出已支付價款之確實證明，且該已支付之
      價款非由出賣人貸與或提供擔保向他人借得者，不在此限
      。」「遺產及贈與財產價值之計算，以被繼承人死亡時或
      贈與人贈與時之時價為準。」「未上市或上櫃之股份有限
      公司股票，除前條第2項規定情形外，應以繼承開始日或
      贈與日該公司之資產淨值估定之。」為遺產及贈與稅法第
      5條第6款、第10條第1項前段及同法施行細則第29條第1項
      所明定。次按「核算遺產及贈與稅法施行細則第29條第1
      項所謂之資產淨值時，對於公司未分配盈餘之計算，應以
      經稽徵機關核定者為準。」為財政部70年12月30日台財稅
      第40833號函所明釋。又「當事人主張事實須負舉證責任
      倘其所提出之證據不足為主張事實之證明自不能認其主張
      之事實為真實。」「行政罰與刑罰之構成要件雖有不同，
      而刑事判決與行政處分，亦原可各自認定事實，惟認定事
      實須憑證據。」最高行政法院36年判字第16號及75年判字
      第309號著有判例。
（二）本件被告機關辦理個案調查，查得被繼承人邱萬仁生前於
      88年6月1日將所持有亞希亞公司股份2,500股移轉予其子
      原告丙○○；另於同年8月11日將所有久昌公司股權2,500
      ,000元移轉予其子原告丁○○及丙○○各1,250,000元，
      因無法提示收取及支付價款證明，涉以贈與論情事，乃於
      93年3月31日以中區國稅二字第0930017578號通知原告甲
      ○○○申報贈與稅，並經其依限申報，嗣由被告機關初查
      按移轉日該公司資產淨值估定之價值8,229,593元及5,934
      ,430元，核定贈與總額14,164,023元。因贈與人邱萬仁於
      91年7月26日死亡，本件贈與至繼承發生時止尚未發單課
      徵，乃以其繼承人為納稅義務人開徵贈與稅，原告甲○○
      ○為繼承人之一，申請復查主張該2家公司資產淨值應按
      各該公司88年度結算申報資料重新核定云云。經被告機關
      復查決定略以：按久昌公司部分，被告機關於93年9月13
      日函請原告甲○○○提示足以影響系爭股價之客觀因素等
      具體事證供核，甲○○○稱該公司帳證資料因七二水災遭
      水患，請准予延期提供相關事證，惟迄未提示。被告機關
      復於94年1月18日函久昌公司負責人原告乙○○(為邱萬仁
      及甲○○○之子)就該公司核定資產淨值如有不符，請其
      提示相關事證供核，原告乙○○僅稱久昌公司負責人原實
      際經營者為邱萬仁，迄91年7月邱萬仁死亡後，其始實際
      接手公司業務，91、92年度營利事業所得稅於接手後依延
      續資料向國稅局辦理結算申報，直至93年間經現有全體股
      東同意委請會計師查帳，始發現邱萬仁生前所申報之財務
      報表與事實不符，已於93年10月7日就其負責之91及92年
      度部分向臺灣臺中地方法院檢察署自首，本件贈與稅應俟
      司法判決後再行核課等語，亦未提示具體證據供核，有被
      告機關93年9月13日、94年1月18日函及原告甲○○○申請
      書、乙○○說明書等可稽；至亞希亞公司部分，按原告甲
      ○○○係該公司負責人，被告機關於94年11月30日以中區
      國稅法二字第0940066294號函請甲○○○就核定資產淨值
      與結算申報資料不符事項，提供相關證明文件供核，惟迄
      未提示。次按，依首揭規定，核算贈與未上市或未上櫃之
      股份有限公司股票之所謂公司資產淨值，對於未分配盈餘
      之計算，應以稽徵機關核定數為準，被告機關依久昌公司
      及亞希亞公司截至87年度經核定之未分配盈餘加計88年度
      截至股權移轉日之稅後盈餘、公司實收資本額及土地重估
      調整數等核算系爭移轉之股權淨值為8,229,593元及5,934
      ,430元並無不合。綜上，原告甲○○○既未能提出具體事
      證以實其說，且上開2家公司目前仍持續營業中，縱使申
      報之財務報表有不符情事，亦應先循營利事業所得稅更正
      程序，向該管稽徵機關申請更正，原核定贈與總額14,164
      ,023元並無不合，復查後乃予維持。原告等仍未甘服，提
      起訴願，亦經財政部訴願決定駁回在案。
（三）原告訴訟意旨復執前詞，略以：主張已向臺灣臺中地方法
      院檢察署自首亞希亞公司及久昌公司之資本額，均為被繼
      承人所安排虛偽股款登記，經檢察官認定事實，並因被繼
      承人已死亡而為不起訴之處分，公司資本額登記之主管機
      關經濟部並據此為變更登記事項等，上開公司資本額既有
      不實，自應重新計算實際贈與財產價值云云。
（四）本件贈與人即被繼承人邱萬仁生前於88年6月1日將所持有
      亞希亞公司股份2,500股移轉予其子原告丙○○及於同年8
      月11日將所有久昌公司股權2,500,000元移轉予其子原告
      丁○○及丙○○各1,250,000元，為原告所不爭，因原告
      無法提出買賣已支付價款之確實證明，依遺產及贈與稅法
      第5條第6款規定涉及以贈與論情事，經被告機關於93年3
      月31日以中區國稅二字第0930017578號函通知原告甲○○
      ○申報贈與稅，並經甲○○○依限申報，被告機關初查按
      移轉日該2家公司資產淨值估定之價值8,229,593元及5,93
      4,430元，核定贈與總額14,164,023元，向邱萬仁之繼承
      人(即原告等)發單課徵贈與稅，原告甲○○○於93年8月6
      日檢附該2家公司之損益表及資產負債表，申請復查主張
      該2兩家公司資產淨值應按各該公司88年度結算申報資料
      重新核定，查所附亞希亞公司88年度之損益表所載營業額
      30,378,050元，88年12月31日之資產負債表載有資產總額
      78,901,305元、股本24,000,000元；久昌公司之損益表列
      載營業額110,08 2,711元，資產負債表列載資產總額78,9
      01,305元、資本額7,500,000元，被告機關就其資本額24,
      000,000元及7,500,000元核算淨值並無不合，又被告機關
      於93年9月13日、94年1月18日及94年11月30日函請原告，
      其如對於據以核算淨值之未分配盈餘(即如所得稅法第66
      條之9所規定之情事)認與事實不合，請提示具體事證及先
      由該營利事業申請核准更正未分配盈餘累積數，以憑辦理
      ，惟原告並未提示。原告雖主張該2家公司之資本額，於
      驗資後旋即提領，所為股款登記係被繼承人虛偽安排，惟
      按公司組織為法人，於法律上係獨立之權利義務主體，其
      股東或投資人有繳足出資額之責任，此觀行為時公司法第
      100條第1項規定甚明，是公司股東或投資人於繳清股款後
      即已取得股東之權利，至公司完成登記後，其帳戶資金縱
      有流出情事，僅能說明與收受者間有資金往來之事實，其
      法律關係如為借貸，則有返還公司之義務，如為侵占，亦
      有損害賠償之責任，如為營業行為，亦有對價，無論如何
      ，公司之資產淨值不可能因此而減少，被繼承人之原有股
      權亦不因此而影響。至原告乙○○雖向臺灣臺中地方法院
      檢察署自首亞希亞公司、久昌公司等2家公司之資本額均
      為虛偽股款，並以所有不法犯行均為被繼承人所為，而經
      檢察署以被繼承人已死亡作成不起訴之處分，原告再據此
      向經濟部申請更正原不實之登記事項【即申請久昌公司回
      復至該部88年8月16日(88)中字第665911號函登記之章程
      、資本額(7,500,000元，原告誤解為3,000,000元)狀態及
      亞希亞公司之變更改選董事監察人登記事項撤銷】，而經
      經濟部依據原告之申請及不起訴處分為登記事項之回復等
      情，惟依刑事訴訟法第252條第6款規定：「案件有下列情
      形之一者，應為不起訴處分．．．六被告死亡者。」此為
      絕對不起訴之原因，故被告既然已經死亡，對其即欠缺為
      實體判決之訴訟要件，因此不應提起公訴，是以上開2家
      公司登記之資本額，是否為被繼承人虛偽登記，該事實除
      未經檢察官偵查外，亦未經法院就實體部分加以判決認定
      ；而原告所為之自首，乃係於本件贈與稅核定後所為，非
      無藉自首及預見可減刑之規定，企圖透過刑事訴訟方式，
      以規避應負稅捐債務之嫌，是原告之彌縫掩飾行為及檢察
      官之不起訴處分書，即難引為有利於原告之證據資料。又
      該2家公司之營業額自88年度至94年度每年營業額為數千
      萬元至上億元不等，進貨金額亦同，有營業稅申報資料可
      稽，原告所訴無實際資本額之理由顯與事實不合。況亞希
      亞公司及久昌公司等2家公司股權及出資額移轉日登記之
      資本額24,000,000元及7,500,000元，均非經濟部函復該2
      家公司之變更內容，對公司之資本額亦不生影響。再按稅
      捐為法定之債，並非以行政處分為發生之依據，於該當法
      律規定應納稅捐之構成要件時，即已發生稅捐債務，此稅
      捐債務不因公司登記事項事後遭撤銷而改變。綜上，被告
      機關依據首揭規定，按久昌公司及亞希亞公司截至87年度
      經核定之未分配盈餘加計88年度截至股權移轉日之稅後盈
      餘、公司實收資本額及土地重估調整數等核算系爭移轉之
      股權淨值為8,229,593元及5,934,430元並無不合，原告所
      訴委不足採。
　　理  由
一、按「財產之移動，具有下列各款情形之一者，以贈與論，依
    本法規定，課徵贈與稅：一．．．六二親等以內親屬間財產
    之買賣。但能提出已支付價款之確實證明，且該已支付之價
    款非由出賣人貸與或提供擔保向他人借得者，不在此限。」
    「遺產及贈與財產價值之計算，以被繼承人死亡時或贈與人
    贈與時之時價為準。」及「未上市或上櫃之股份有限公司股
    票，除前條第2項規定情形外，應以繼承開始日或贈與日該
    公司之資產淨值估定之。」分別為遺產及贈與稅法第5條第6
    款、第10條第1項前段及同法施行細則第29條第1項所明定。
    又「核算遺產及贈與稅法施行細則第29條第1項所謂之資產
    淨值時，對於公司未分配盈餘之計算，應以經稽徵機關核定
    者為準。」財政部70年12月30日台財稅第40833號函釋在案
    。本件被告機關於辦理個案調查時，查獲原告等之被繼承人
    邱萬仁（即原告乙○○、丙○○、丁○○之父；甲○○○之
    配偶）生前於88年6月1日將所持有亞希亞公司股份2,500股
    移轉予其子原告丙○○；另於同年8月11日將所有久昌公司
    股權2,500,000元移轉予其子原邱告仕鈞及丙○○各1,250,
    000元，因無法提示收取及支付價款證明，涉有以贈與論情
    事，原告甲○○○依被告機關93年3月31日中區國稅二字第
    0930017578號通知補報函申報贈與稅，被告機關初查乃按移
    轉日各該公司資產淨值估定之價值8,229,593元及5,934,430
    元，核定贈與總額14,164,023元。原告甲○○○不服，主張
    系爭兩家公司資產淨值應按各該公司88年度結算申報資料重
    新核定云云，申經被告機關復查決定略以：按久昌公司部分
    ，被告機關於93年9月13日函請原告甲○○○提示足以影響
    系爭股價之客觀因素等具體事證供核，甲○○○稱該公司帳
    證資料因七二水災遭水患，請准予延期提供相關事證，惟迄
    未提示。被告機關復於94年1月18日函久昌公司負責人原告
    乙○○就該公司核定資產淨值如有不符，請其提示相關事證
    供核，乙○○僅稱久昌公司負責人原實際經營者為邱萬仁，
    迄91年7月邱萬仁死亡後，其始實際接手公司業務，91、92
    年度營利事業所得稅於接手後依延續資料向國稅局辦理結算
    申報，直至93年間經現有全體股東同意委請會計師查帳，始
    發現邱萬仁生前所申報之財務報表與事實不符，已於93年10
    月7日就其負責之91及92年度部分向臺灣臺中地方法院檢察
    署自首，本件贈與稅應俟司法判決後再行核課等語，亦未提
    示具體證據供核，有被告機關93年9月13日、94年1月18日函
    及原告甲○○○申請書、乙○○說明書等可稽；至亞希亞公
    司部分，按原告甲○○○係該公司負責人，被告機關於94年
    11月30日以中區國稅法二字第0940066294號函請原告乙○○
    就核定資產淨值與結算申報資料不符事項，提供相關證明文
    件供核，惟迄未提示。次按，核算贈與未上市或未上櫃之股
    份有限公司股票之所謂公司資產淨值，對於未分配盈餘之計
    算，應以稽徵機關核定數為準，原查依久昌公司及亞希亞公
    司截至87年度經核定之未分配盈餘加計88年度截至股權移轉
    日之稅後盈餘、公司實收資本額及土地重估調整數等核算系
    爭移轉之股權淨值為8,229,593元及5,934,430元並無不合。
    綜上，原告甲○○○既未能提出具體事證以實其說，且上開
    2家公司目前仍持續營業中，縱使申報之財務報表有不符情
    事，亦應先循營利事業所得稅更正程序，向該管稽徵機關申
    請更正，原核定贈與總額14,164,023元並無不合等由，駁回
    其復查之申請。原告等4人仍不服，提起訴願略稱：久昌公
    司原於78年12月設立，資本額3,000,000元，為丙級營造廠
    ，81年8月4日辦理增資4,500,000元，惟該4,500,000元於81
    年8月3日存入銀行並於辦理簽證後即於81年8月5日領出，88
    年8月負責人變更為原告乙○○，實際負責經營之人為邱萬
    仁，為提升該公司為甲級營造廠，乃於89年12月26至27日向
    外舉債1億元增資，並於驗資後於同年月28日幾將全數轉出
    ，此虛增資本情事，業經經濟部撤銷原核定增資登記，回復
    至資本額7,500,000元；至亞希亞公司72年9月4日設立與邱
    萬仁等尚無關係，直至76年11月26日始由邱萬仁負責籌錢辦
    理取得，亦因提供不實資料經經濟部於95年3月29日以經授
    中字第09531912440號函撤銷原核准之登記或變更事項，回
    復至75年4月21日核准登記狀態。又邱萬仁為分散收入及因
    無法取得發票之困境，共設立6家公司，以便對開發票，且6
    家公司帳務與個人財務混雜，系爭公司各會計科目之餘額顯
    然與事實不符，應由被告機關詳查，並依實際淨值核定等語
    。訴願決定以，查經他造自認之事實，主張事實之當事人就
    該事實無庸舉證，法院應據為認定事實及裁判之基礎，不必
    另行調查證據認定該自認之事實是否與真正之事實相符，本
    件原告乙○○向臺灣臺中地方法院檢察署自首亞希亞公司、
    久昌公司等2家公司之資本額均為虛偽股款，該檢察署即以
    乙○○及關係人（本案原告）等認諾為基礎，認被繼承人偽
    造文書犯行應堪認定，因被繼承人已死亡，依刑事訴訟法第
    252條第6款規定被告死亡者，應為不起訴處分，本件上開2
    家公司登記之資本額是否為虛偽股款，因事實並未經法院調
    查認定，又本件繼承人自首係於本件贈與稅核定後所為，顯
    係為減輕原應負擔之贈與稅負所為之自首行為，其主張自不
    可採。次查，亞希亞公司及久昌公司等2家公司股權移轉日
    登記之資本額24,000,000元及7,500,000元，有上開公司資
    產負債表建檔及維護畫面可稽，亦為原告所不否認，又稅捐
    為法定之債，乃以法律之規定，而非以行政處分為發生之依
    據。因此個別稅捐債務，於該當法律規定應納稅捐之構成要
    件事實發生時，即已發生，不因上開公司登記事項事後遭撤
    銷而異，從而，被告機關參據移轉日亞希亞等2家公司之公
    司登記資本額核算資產淨值，並無不妥，所訴核無足採，因
    而駁回訴願。揆諸首揭規定及財政部函釋意旨，雖非無見。
二、惟按：憲法第19條規定，人民有依法律納稅之義務，係指國
    家課人民以繳納稅捐之義務或給予人民減免稅捐之優惠時，
    應就租稅主體、租稅客體、稅基、稅率、納稅方法及納稅期
    間等租稅構成要件，以法律明文規定。是應以法律明定之租
    稅構成要件，自不得以命令為不同規定，或逾越法律，增加
    法律所無之要件或限制，而課人民以法律所未規定之租稅義
    務，否則即有違租稅法律主義。而遺產及贈與稅法第15條第
    1項規定：「被繼承人死亡前2年內贈與下列個人之財產，應
    於被繼承人死亡時，視為被繼承人之遺產，併入其遺產總額
    ，依本法規定徵稅：一被繼承人之配偶。二被繼承人依民法
    第1138條及第1140條規定之各順序繼承人。三前款各順序繼
    承人之配偶。」將符合該項規定之贈與財產視為被繼承人之
    遺產，併計入遺產總額。究其立法意旨，係在防止被繼承人
    生前分析財產，規避遺產稅之課徵，故以法律規定被繼承人
    於死亡前一定期間內贈與特定身分者之財產，於被繼承人死
    亡時，應視為遺產，課徵遺產稅。該條並未規定被繼承人死
    亡前所為贈與，尚未經稽徵機關發單課徵贈與稅者，須以繼
    承人為納稅義務人，使其負繳納贈與稅之義務。稅捐稽徵法
    為稅捐稽徵之通則規定，該法第14條規定：「納稅義務人死
    亡，遺有財產者，其依法應繳納之稅捐，應由遺囑執行人、
    繼承人、受遺贈人或遺產管理人，依法按稅捐受清償之順序
    ，繳清稅捐後，始得分割遺產或交付遺贈（第1項）。遺囑
    執行人、繼承人、受遺贈人或遺產管理人，違反前項規定者
    ，應就未清繳之稅捐，負繳納義務（第2項）。」依該條第
    1項之規定，被繼承人生前尚未繳納之稅捐義務，並未因其
    死亡而消滅，而由其遺囑執行人、繼承人、受遺贈人或遺產
    管理人，於被繼承人遺有財產之範圍內，代為繳納。遺囑執
    行人、繼承人、受遺贈人或遺產管理人係居於代繳義務人之
    地位，代被繼承人履行生前已成立稅捐義務，而非繼承被繼
    承人之納稅義務人之地位。惟如繼承人違反上開義務時，依
    同條第2項規定，稽徵機關始得以繼承人為納稅義務人，課
    徵其未代為繳納之稅捐。是被繼承人死亡前業已成立，但稽
    徵機關尚未發單課徵之贈與稅，遺產及贈與稅法既未規定應
    以繼承人為納稅義務人，則應適用稅捐稽徵法第14條之通則
    性規定，即於分割遺產或交付遺贈前，由遺囑執行人、繼承
    人、受遺贈人或遺產管理人，就被繼承人之遺產，依法按贈
    與稅受清償之順序，繳清稅捐。違反此一規定者，遺囑執行
    人、繼承人、受遺贈人或遺產管理人始應就未繳清之贈與稅
    ，負繳納義務。又稅捐債務亦為公法上之金錢給付義務，稽
    徵機關作成課稅處分後，除依法暫緩移送執行及稅捐稽徵法
    第39條第2項所規定之情形外，於繳納期間屆滿30日後仍未
    繳納，經稽徵機關移送強制執行者，則應依行政執行法第15
    條規定，以被繼承人之遺產為強制執行之標的。另遺產及贈
    與稅法第7條第1項規定，贈與稅之納稅義務人為贈與人，但
    贈與人行蹤不明，或逾法定繳納期限尚未繳納，且在中華民
    國境內無財產可供執行者，以受贈人為納稅義務人。故若被
    繼承人（贈與人）無遺產可供執行者，稽徵機關尚得依前開
    規定，以受贈人為納稅義務人課徵贈與稅。至依上開規定已
    納之贈與稅，其與繼承人依遺產及贈與稅法第15條應繳納之
    遺產稅，仍有同法第11條第2項規定之適用。從而，被繼承
    人死亡前所為贈與，如至繼承發生日止，稽徵機關尚未發單
    課徵贈與稅者，倘以繼承人為納稅義務人，發單課徵贈與稅
    ，即屬逾越遺產及贈與稅法第15條之規定，增加繼承人法律
    上所未規定之租稅義務，於法自有違誤（司法院釋字第622
    號解釋理由書參照）。本件被繼承人邱萬仁死亡前所為系爭
    贈與，被告機關於邱萬仁死亡後，始逕以原告等繼承人（含
    訴外人邱金宏）為納稅義務人，發單課徵贈與稅之事實，有
    贈與稅繳款書附原處分卷可稽（原處分卷第159頁），徵諸
    上開說明，於法尚有未合，復查決定及訴願決定遞予維持，
    亦嫌違誤。原告訴訟意旨執此指摘，非無理由，應將訴願決
    定及原處分（復查決定）均撤銷，由被告機關另為適法處分
    ，以符法制。
三、至被告訴訟代理人於本院行言詞辯論時主張，系爭贈與稅繳
    款書納稅義務人欄位以括弧載有：「（贈與人歿：邱萬仁）
    」等字，並未如司法院釋字第622號解釋意旨有變更納稅義
    務主體情事乙節。查依系爭贈與稅繳款書納稅義務人欄記載
    內容：「（贈與人歿：邱萬仁）乙○○、丁○○、邱金宏、
    甲○○○」整體觀察，系爭贈與稅，被告機關顯係依據司法
    院釋字第622號解釋文及理由書內所引最高行政法院92年9月
    18日決議文內引載之財政部81年6月30日台財稅第811669393
    號函釋前段規定，以本件原告等繼承人（含訴外人邱金宏）
    開徵其等被繼承人邱萬仁生前贈與而尚未發單課徵之系爭贈
    與稅無疑；又被告復查決定、訴願決定及被告機關95年11月
    22日中區國稅法二字第0950056325號函送本院之「行政訴訟
    答辯狀」事實欄，亦均載明「以繼承人為納稅義務人補徵」
    系爭贈與稅，該答辯狀理由欄更敘明「因贈與人邱萬仁君於
    91年7月26日死亡，本件贈與至繼承發生時尚未發單課徵，
    乃以其繼承人為納稅義務人開徵贈與稅」等語（見答辯狀第
    3頁第7至第9行）甚詳，是被告機關訴訟代理人前開主張，
    顯有誤會。另本件事證已明，兩造其餘主張，皆不影響本件
    判決之結果，無庸逐一論述，附此敘明。
據上論結，本件原告之訴為有理由，依行政訴訟法第195條第1項
前段、第98條第3項前段，判決如主文。
中　　華　　民　　國　　96　　年　　3　　 月　　20　　日
                  第二庭審判長法  官　胡  國  棟
                              法  官　許  金  釵
                              法  官　林  秋  華
以上正本證明與原本無異。
如不服本判決，應於判決送達後20日內向本院提出上訴書狀，其
未表明上訴理由者，應於提起上訴後20日內向本院提出上訴理由
書（須依對造人數附具繕本）；如於本判決宣示或公告後送達前
提起上訴者，應於判決送達後20日內補提上訴理由書（須附繕本
）。未表明上訴理由者，逕以裁定駁回。
提起上訴應預繳送達用雙掛號郵票390元（34元及5元郵票各10份
)。
中　　華　　民　　國　　96　　年　　3　　 月　　20　　日
　　　　　　　　　　　      　書記官　詹靜宜
